【裁判字號】    89,上易,2868
【裁判日期】    901207
【裁判案由】    詐欺
【裁判全文】
臺灣高等法院刑事判決                          八十九年度上易字第二八六八號
    上  訴  人
    即  被  告  庚○○
右上訴人因詐欺案件，不服臺灣台北地方法院八十八年度易字第二八七九號，中華民
國八十九年七月十日第一審判決（起訴案號：臺灣台北地方法院檢察署八十八年度偵
字第五八四九號、一Ｏ三八八號、一一二一五號）提起上訴，本院判決如左：
    主  文
原判決撤銷。
庚○○連續意圖為自己不法之所有，以詐術使人將本人之物交付，處有期徒刑貳年。
    事  實
一、庚○○意圖為自己不法之所有，並基於概括之犯意，利用自己殘障人士之身分，
    自民國八十四年五月間起，向當時任職於榮民協會之丁○○詐稱：其為榮民遺眷
    ，自幼在蔣夫人（指蔣宋美齡）創辦之孤兒院長大，稱蔣夫人為「媽」，為蔣夫
    人乾女兒，現仍與蔣夫人有聯絡等語，利用丁○○崇敬蔣夫人之心理，博取丁○○之信任，嗣即編造「因畢業旅行缺少旅費，其女兒離家出走」、「其生病需要
    醫藥費」、「親友過世需要喪葬費用」、「蔣夫人要捐錢、房屋等財產給丁○○
    成立基金會，但需要各項開辦費用與稅捐」等各種名目，向丁○○詐取金錢，致
    使丁○○陷於錯誤，先後自八十四年五月十三日起至八十七年七月七日止，陸續
    多次匯款至庚○○設於文山溝子口郵局第0000000號存簿儲金庚○○帳戶
    內，連同多次交付之現金，共計交付新台幣（下同）二千零三十七萬八千四百元
    （詳如附表一所示時間、金額）。而庚○○復於八十七年四月間，明知宋楚瑜並
    無要送戊○○現金及房屋，竟在台北市○○路○段二巷十八號住處，向戊○○詐
    稱：宋省長（指宋楚瑜）及夫人知戊○○窮苦，要送他房屋及現金，但他要先繳
    交稅捐等語，使戊○○陷於錯誤，自八十七年四月間起至同年五月底止，連續多
    次在台北市○○區○○路二段二巷三十六號四樓家中交付庚○○一百零二萬八千
    元，庚○○又於八十八年二月十九日上午八時二十分許與八十八年二月二十二日
    上午九時許，在電話中偽稱其係高雄市政府秘書室吳小姐，分別向高雄市鼓山區
    元亨寺及楠梓區慈雲寺法師詐稱：因台北市有位庚○○女士，其子女學校註冊有
    困難，請分別救濟八萬五千元、十二萬元云云，致使元亨寺及慈雲寺法師均不疑
    有詐而陷於錯誤，分別於八十八年二月十九日及八十八年二月二十二日如數將款
    項匯入庚○○郵局之帳戶，使庚○○以此詐術詐得上開金額。
二、案經丁○○、戊○○訴請台北市政府警察局文山第一分局及高雄市政府警察局報
    請台灣台北地方法院檢察署檢察官偵查起訴。
    理  由
一、訊據被告庚○○固承認於右揭時地假冒高雄市政府秘書室吳小姐名義，向元亨寺
    、慈雲寺詐得上開金額等情不諱，然否認有何其他詐欺犯行，辯稱：並未施用詐
    術，丁○○雖有交付予前開金額之金錢，然丁○○馬上就將錢領走，伊根本沒有
    拿到錢；再亦未詐騙戊○○，只是幫他辦低收入戶證明，後戊○○因低收入戶證
    明被取消引起不滿云云。經查：右揭事實業據告訴人丁○○、戊○○指訴綦詳，
    告訴人丁○○指述稱：「被告說她女兒要離家出走，原因是無法交六千元的旅遊
    費」、「被告說蔣宋美齡女士交待我要照顧被告，被告自稱與蔣夫人為母女關係
    」、「被告說她兒子死亡要錢」、「被告說重病要換器官」、「配給房屋要付稅
    金」、「蔣夫人將贈美金五億元為基金成立中華美仁公益基金會」（詳五八四九
    號偵查卷第二頁、第十頁、第十二至第十三頁告訴狀），告訴人戊○○指述稱：
    八十七年四月間被告突然向伊說省長宋楚瑜要送伊一千萬元，宋夫人要送伊一間
    房子，如果伊要得到就必須繳付稅金，伊陸續交給被告共一百零二萬八千元等語
    （詳一Ｏ三八八號偵查卷第六、七頁），並經證人陳繡金、劉高瑞、乙○○、丙○○、廖鶴鳴、甲○、己○○證述在卷，證人陳繡金證稱：伊是慈雲寺法師助理
    ，於八十八年二月二十二日上午九時許，法師接獲自稱是高雄市政府秘書室吳小
    姐來電稱「北部有一位名叫庚○○之女士，其子女學校註冊有困難，請法師幫忙
    解困，匯十二萬元入庚○○在木柵郵局帳戶」，經法師於八十八年二月二十二日
    上午十一時三十六分至建楠郵局將十二萬元匯入庚○○帳戶，後於同日下午三時
    三十分許打電話向高雄市政府祕書室求證，該單位稱沒有吳小姐，亦無人打電話
    請法師匯款，才知被騙等語（詳高雄市政府警察局陳繡金八十八年二月二十二日
    警訊筆錄）。證人劉高瑞證稱：伊是元亨寺法師，於八十八年二月十九日上午八
    時二十分許，接獲自稱是高雄市長黃秘書女子來電，稱「台北市有一名大學生，
    沒錢繳交學費，希望貴寺伸手援助，學費為八萬五千元，匯入庚○○郵局帳戶」
    ，伊即於同日上午九時三十分許至郵政總局匯款，後向市長求證，才知受騙等語
    （詳高雄市政府警察局劉高瑞八十八年二月二十二日警訊筆錄）。再證人乙○○
    、丙○○、廖鶴鳴、甲○、己○○均明確結證稱：丁○○確實有拿錢給被告，還
    向其他朋友借錢拿給被告等語（見原審卷八十九年四月二十五日、五月三十日訊
    問筆錄），證人乙○○、丙○○、廖鶴鳴且結證稱：被告自稱是蔣夫人之乾女兒
    ，說蔣夫人要給丁○○一筆錢，後來大家都認為丁○○被騙了等語，參酌告訴人
    所提出之中華美仁公益基金會創辦緣起簡報、致蔣夫人信、台灣省政府社會處函
    覆提供老人住宅修繕金額最高為十萬元之書函（詳五八四九號偵查卷第十四頁至
    第三十五頁），足徵被告確曾假稱為蔣夫人乾女兒，利用告訴人丁○○敬畏蔣夫
    人之心理，詐騙告訴人丁○○之金錢，又告訴人丁○○、戊○○確實將金錢交付
    予被告之事實，有郵政國內匯款執據、被告郵局帳戶存提款資料（詳一一二一五
    號偵查卷第二十一頁至第三十五頁）、告訴人丁○○、戊○○製作之明細表（詳
    五八四九號偵查卷第五十七頁至第五十九頁卷、第一Ｏ三八八號偵查卷第十三頁
    ）附卷可稽，雖被告以是丁○○將錢拿走云云置辯，惟經本院調閱被告自八十四
    年五月起至八十七年七月止，在木柵郵局文山溝子口郵局十六張提款單，提款單
    上所寫字跡與告訴人丁○○所寫告訴狀之字跡全然不同（詳本院卷第九十頁至第
    九十七頁），況被告亦自承提款卡由其保管（詳原審卷第二十九頁），顯見匯入
    被告郵局帳戶內之錢除前開十六筆外，確是被告本人用提款卡領無誤，然本院查
    無任何證據足以證明被告有將領出的錢交予丁○○，再者，若非被告利用告訴人
    丁○○對蔣夫人的敬畏心，佯稱：蔣夫人要捐贈基金會，請丁○○照顧伊云云等
    詐術，告訴人豈會交付如此鉅額之金錢予被告，而於前後三年內毫不催討之理？
    從而被告辯稱未施用詐術、已將錢交還云云，尚無可採，復有被告自承積欠告訴
    人丁○○、戊○○而分別簽寫之承諾書（詳原審卷第五十四頁、第五八四九號偵
    查卷第三十七頁）、借據（詳一Ｏ三八八號偵查卷第十二頁）在卷及慈雲寺匯款
    十二萬元、元亨寺匯款八萬五千元之郵政國內匯款執據二張（詳高雄市政府警訊
    卷）可憑，是本件事證已臻明確，被告犯行洵堪認定，應依法論科。
二、核被告所為，係犯刑法第三百三十九條第一項詐欺取財罪，其先後多次犯行，時
    間緊接，方法相同，所犯係犯罪構成要件相同之罪名，顯係基於概括犯意為之，
    為連續犯，應依刑法第五十六條之規定以一罪論，並加重其刑。又公訴人就被告
    詐欺告訴人丁○○之部分僅就附表一編號四十六、五十一、五十六、六十一、一
    百二十一、一百八十一部分犯行提起公訴，然被告其餘多次詐騙部分既與已起訴
    部分有連續犯裁判上一罪之關係，本院自得一併審究。
三、原審依刑法第五十六條、第三百三十九條第一項，罰金罰鍰提高標準條例第一條
    前段規定，量處被告有期徒刑二年，雖屬有據，惟原審就被告詐騙丁○○金額，
    雖依告訴人丁○○所提出之明細表為依據，然縱使依告訴人丁○○所提出之明細
    表計算，其全部金額相加亦非二千零六十二萬三千四百元，本院依告訴人丁○○
    所提之日記本三本、郵局匯款單一冊、被告於文山溝子口郵局帳戶存提往來活動
    資料表相互比對，製作成附表一，被告詐欺告訴人丁○○金額總額應為二千零三
    十七萬八千四百元才是，故原審就詐欺金額之事實認定有誤，應予撤銷改判，爰
    審酌被告明知其與蔣夫人毫無關係，卻一再以此理由詐騙告訴人丁○○，且係以
    老人與宗教團體作為詐騙對象，惡性非輕，詐得之金錢數額甚鉅、未賠償被害人
、罪後態度不佳，全無悔意等一切情狀，量處如主文所示之刑，以資懲儆。
四、再被告受合法傳喚，無正當理而未到庭，爰不待其陳述，逕為判決。
據上論斷，應依刑事訴訟法第三百六十九條第一項、第三百六十四條、第三百七十一
條、第二百九十九條第一項前段，刑法第五十六條、第三百三十九條第一項，罰金罰
鍰提高標準條例第一條前段判決如主文。
本案經檢察官李良忠到庭執行職務。
中    華    民    國     九十     年      十二      月         七       日
                          臺灣高等法院刑事第十八庭
                              審判長法  官  吳      敦
                                    法  官  吳  明  峰
                                    法  官  劉  慧  芬
右正本證明與原本無異。
不得上訴。
                                    書記官  鎖  瑞  嶺
中    華    民    國     九十     年      十二      月         十       日


司法院資訊處製作；財團法人民間司法改革基金會備份。
